【裁判字號】    89,台上,4107
【裁判日期】    890713
【裁判案由】    妨害投票
【裁判全文】
最高法院刑事判決                              八十九年度台上字第四一○七號
    上   訴   人  台灣高等法院高雄分院檢察署檢察官
    上訴人即被告  甲○○
    選 任辯護 人  吳玉豐律師
                  趙建華律師
右上訴人等因被告妨害投票案件，不服台灣高等法院高雄分院中華民國八十九年四月
十九日第二審判決（八十九年度上訴字第三五五號，起訴案號：台灣高雄地方法院檢
察署八十七年度選偵字第三十八號），提起上訴，本院判決如左：
    主  文
上訴駁回。
    理  由
按刑事訴訟法第三百七十七條規定，上訴於第三審法院，非以判決違背法令為理由，
不得為之。是提起第三審上訴，應以原判決違背法令為理由，係屬法定要件。如果上
訴理由狀並未依據卷內訴訟資料，具體指摘原判決不適用何種法則或如何適用不當，
或所指摘原判決違法情事，顯與法律規定得為第三審上訴理由之違法情形，不相適合
時，均應認其上訴為違背法律上之程式，予以駁回。又證據之取捨及其證明力之判斷
，屬於事實審法院之職權，苟其所為判斷，並不違背經驗法則或論理法則，即不得任
意指為違背法令。本件原判決認定上訴人即被告甲○○，係高雄市第五屆左營區自立
里里長選舉候選人，為圖達勝選之目的，與其父鄧國光及如原判決附表一、二所示之
人（均未經檢察官起訴），有犯意聯絡，將實際上確未居住於高雄市左營區自立新村
二四四、二四五號（被告及被告親友住處）之如原判決附表一、二所示之人，由被告
及鄧國光提供所需遷入文件，於如原判決附表一、二所示之時間，先後向高雄市左營
區戶政事務所，虛偽申報遷入上址（俗稱為幽靈人口），使戶政機關將其列入自立里
里長選舉人名冊公告確定，並參與投票後，於民國八十七年六、七月間辦理遷出，足
以生損害於戶政機關管理戶政及選舉機關對於該屆自立里里長選舉結果之正確性等情
。係綜核告發人江宗禮、禹殿山、路青海、劉承宥之陳述，有關證人之證述，卷附高
雄市左營區戶政事務所八十七年六月十二日高市左戶字第三八四三號函暨八十八年十
二月九日高市左戶字第八五七八號函件，並參酌被告之供述及全辯論意旨與調查證據
之結果，認定被告所為，應成立刑法第一百四十六條、第二百十四條之罪犯行，依牽
連犯從一重論處被告共同以非法方法，使投票發生不正確結果罪刑（處有期徒刑十月
，緩刑四年，褫奪公權四年），已詳其所憑之證據及認定之理由，並逐一指駁其否
認犯罪之各項辯解，何以不足採，說明上開兩住址，均僅二十七坪，實際上各有六、
四人居住，倘加上如原判決附表一、二所示二十三人遷入，即共有三十三人同時居住
，顯非可能。況如原判決附表一、二所示之人，於遷入後，確未實際居住上址。參以
其遷入時間，係在八十六年十二月間起至八十七年二月間止，距取得選舉權之基準日
即八十七年二月十二日甚近。又於八十七年六月十三日里長選舉後陸續辦理遷出。足
見其遷入係有計畫取得投票權，以投予特定人之行為。如原判決附表一、二所示之人
，非被告及鄧國光之同意與協助，提供遷入登記所需資料，即無從為申請辦理遷入登
記，且於選舉時均前往投票，益徵其虛偽遷入之目的，係投票給被告。復明刑法第
二百十四條使公務員登載不實罪部分，雖未據檢察官起訴，惟與已起訴之妨害投票罪
部分，有方法與結果之牽連犯關係，為裁判上一罪，原審得一併予以審理。被告與如
原判決附表一、二所示之人，有犯意聯絡及行為分擔，為共同正犯。罪證明確，被告
犯行堪以認定，綦詳。所為論斷，俱有卷存訴訟資料，可資覆按，從形式上觀察，尚
無違背法令之情形存在。查刑法第一百四十六條所謂「使投票發生不正確之結果」，
除指使某候選人當選與否之結果外，兼指使得票率等投票結果，發生不正確結果之情
形在內。而憲法第一百二十九條所規定之無記名投票方法，固有使投票內容隱密之效
果，然如故意使非真正居住於各該選舉區之人，以虛報遷入戶籍登記之手段，使戶政
機關將之列入其選舉區之選舉名冊內而投票選舉，則足以使各該選舉區計算得票率基
礎之選舉人之人數及投票之票數為不實之增加，且其虛報遷入登記之人數愈多，虛增
之選舉人數及投票之票數，亦相對增加。縱因查證困難，無法得知其投票選舉之特定
候選人為何人，然不論投票給何一候選人，其既已使選舉權人之人數及投票數為不實
之增加，自足以使投票發生不正確之結果。其中尤以小型選舉區（如鄉、鎮、市、村
、里長或代表選舉）之影響為顯著。而刑法第一百四十六條之妨害投票結果正確罪，
係採概括規定，泛指以詐術或其他一切非法方法，使投票發生不正確之結果者，均屬
之。又依憲法規定，人民固有遷徙之自由，但無為虛偽戶籍登記之自由與權利。如以
虛報不實之方式，向戶政機關申請辦理戶籍遷入登記，並使該管戶籍機關、選舉委員
會，將此不實事項登載於戶籍登記簿及選舉名冊上，並公告確定，自足以生損害於該
等機關戶籍管理及辦理選舉事務之正確性，難謂未犯刑法第二百十四條之使公務員登
載不實罪。本件被告以虛報遷入戶籍之手段，使原不具備高雄市左營區自立里第五屆
里長選舉人資格之如原判決附表一、二所示之人共計二十三人，被列入該選舉區之選
舉名冊內，並公告確定，且參與投票，原審以妨害投票及使公務員登載不實罪，論處
被告罪刑，要難指為違法。被告上訴意旨主張其行為不構成犯罪，原審竟予以論罪科
刑，有適用法則不當之違法一節，即屬誤會。檢察官及被告上訴意旨謂原判決有適用
法則不當、理由不備，應於審判期日調查之證據未予調查之違法云云，對原審取捨證
據與自由判斷證據之職權合法行使，及原判決已有說明之事項，漫指其為違背法令，
再為單純事實上之爭執，要非適法之第三審上訴理由，其上訴為違背法律上之程式，
應予駁回。
據上論結，應依刑事訴訟法第三百九十五條前段，判決如主文。
中      華      民      國    八十九    年      七      月     十三     日
                              最高法院刑事第四庭
                                  審判長法官  黃  劍  青
                                        法官  劉  敬  一
                                        法官  林  增  福
                                        法官  楊  商  江
                                        法官  邵  燕  玲
      右正本證明與原本無異
                                              書  記  官
中      華      民      國    八十九    年      七      月     十八     日


司法院資訊處製作；財團法人民間司法改革基金會備份。
